【裁判字號】    90,訴,1436
【裁判日期】    901203
【裁判案由】    分割共有物
【裁判全文】
臺灣臺中地方法院民事判決            九十年度訴字第一四三六號
    原        告  Ｍ○○
    複  代理人    Ｌ○○
    被        告  林子○○
                  辰○○
    訴訟代理人    巳○○
    被        告  戊○○
    訴訟代理人    午○○
    被        告  己○○
                  壬○○
    訴訟代理人    未○○
    訴訟代理人    申○○
    被        告  亥○○
    被        告  辛○○
                  庚○○
    訴訟代理人    癸○○
                  洪烏硿
                  丑○○
                  Ｋ○○
    被      告    Ｂ○○
                  玄○○
                  Ｄ○○
                  Ａ○○
                  Ｅ○○
                  Ｃ○○
                  丁○○○
                  黃○○
                  天○○
                  地○○
                  宙○○
                  宇○○
                  酉○○
                  Ｆ○○○
                  戌○○
                  卯○○
                  寅○○
                  乙○
                  Ｈ○○
                  丙○○
                  Ｇ○○
                  Ｉ○○
                  甲○○○
                  Ｊ○○
右當事人間請求分割共有物事件，本院判決如左：
    主    文
被告除卯○○、寅○○外，洪烏硿等三十八人應就其被繼承人洪牛名義所有坐落大里
市○○段五一０地號，地目建，面積０．一一一八三八公頃土地，應有部分四分之一
辦理繼承登記。
兩造共有前項土地，其分割方法如下：(一)如附圖五一０號所示面積０．000000
0公頃土地分歸原告Ｍ○○取得。(二)如附圖五一０－一號所示面積０．000000
0公頃土地分歸除卯○○、寅○○外之被告洪烏硿等三十八人共同取得，保持公同共
有。(三)如附圖五一０－二號所示面積０．0000000公頃土地分歸被告卯○○取
得。(四)如附圖五一０－三號所示面積０．0000000公頃土地分歸被告寅○○取
得。
訴訟費用由原告Ｍ○○、被告卯○○、寅○○各負擔四分之一，餘由被告洪烏硿等三
十八人（卯○○、寅○○除外）連帶負擔。
    事    實
甲、原告方面：
  一、聲明：求為判決
    (一)、被告（除卯○○及寅○○外共三十八人）應就其被繼承人洪牛所有坐落大里市
        ○○段五一０地號，地目建，面積０．一一一八三八公頃土地，應有部分四分
        之一辦理繼承登記。
    (二)、兩造共有之前述土地淮予分割，分割方案如起訴狀附圖所示。
    (三)、訴訟費用由兩造按應有部分比例分擔。
  二、陳述：
    (一)、系爭土地為兩造共有，其中土地登記謄本上載有原告應有部分四分之一、被告
        寅○○、卯○○應有部分各四分之一、另洪牛應有部分四分之一，合計應有部
        分全部，查洪牛業死亡，其配偶二人亦均死亡，除寅○○、卯○○外之被告為
        其繼承人。
      (1)洪牛於六十一年八月二十九日死亡，其遺產（即系爭土地應有部分四分之一）
        應由當時尚生存之配偶洪林換、長男洪清亮、三男洪烏毛、四男洪烏硿、七男
        丑○○、長女黃洪金鳳、五女Ｋ○○及養女洪氏瑾共同繼承，應繼分洪林換、
        洪清亮、洪烏毛、洪烏硿、丑○○、黃洪金鳳、Ｋ○○各十五分之二、洪氏瑾
        十五分之一（養女應繼分為婚生子女二分之一修正前民法第一千一百四十三條
        規定），嗣，洪林煥於七十年一月二十日死亡，其應繼分十五分之二亦由當時
        尚生存之洪林換之子女（洪楊花嬌之子女無繼承權）、丑○○、Ｋ○○及養子
        賴金德繼承，應繼分各三分之一，即對洪牛應繼分之四十五分之二、丑○○、
        Ｋ○○二人合計對洪牛應繼分各為四十五分之八。賴金德死亡，由乙○、Ｈ○○、丙○○、Ｇ○○、Ｉ○○、甲○○○、Ｊ○○繼承，應繼分各七分之一，
        即各對洪牛之應繼分為三一五分之二。
      (2)再洪清亮於八十二年三月二十日死亡，配偶洪張金花早死、由長男巳○○、長
        女子○○、次女辰○○出生別錯誤原應為參女，尚有次女洪王環於二十四年三
        月十六日生同年九月七日死亡絕嗣）三人再轉繼承，對洪牛遺產因再轉繼承結
        果，巳○○、子○○、辰○○應繼分各四十五分之二。
      (3)洪烏毛於七十八年六月三日死亡，配偶洪賴卻早死，由子次男己○○、三男戊○○、四男壬○○、五男辛○○、六男癸○○、七男庚○○及長女午○○（原
        名洪蕉雲，改名午○○））次女亥○○、三女申○○、四女未○○共十人再轉
        繼承（僅長男洪文雄二十七年十二月六日死亡絕嗣），以上十人對洪牛遺產因
        再轉繼分結果，應繼分各一百五十分之二。
      (4)洪金鳳於八十九年五月三日死亡，應由其配偶Ｂ○○、長男玄○○、次男Ｄ○○、三男Ａ○○、四男Ｅ○○、長女Ｃ○○、次女黃月女、三女黃○○共同八
        人再轉繼承，以上八人對洪牛遺產因再轉繼承結果應繼分一百二十分之二。
      (5)養女洪氏瑾嗣改名為陳賴瑾於六十四年五月十七日死亡（配偶早死），由其子
        女天○○、地○○、宙○○、宇○○、酉○○、Ｆ○○○、戌○○再轉繼承，
        以上七人對洪牛遺產因再轉繼承結果應繼分各一百零五分之一。
    (二)、次查本件因洪牛繼承人甚多，分散各地未辦理繼承登記，以致無法達成分割協
        議，而兩造又無不分割之承諾，依民法第八百二十四條第二項之規定聲請判決
        分割。
    (三)、系爭土地三面臨路，即毗鄰之同段五一一、五０六、五０九、五三０、五二八
        、五二九俱為道路，五０六、五一一、五０九、五三０目前作道路使用，五二
        八、五二九為計畫道路，目前亦無人使用，且五二八亦屬兩造依同比例共有，
        是系爭土地以平均分割成如訴狀附圖所示四塊土地最符合兩造利益。
  三、證據：
      提出土地登記簿謄本三件、地籍圖謄影本一件、戶籍謄本四十六件、繼承系統表
      一份等為證並聲請勘測現場。
乙、被告方面：
  一、被告丑○○、巳○○、子○○、辰○○未於最後言詞辯論期日到場，惟據其以前
      之辯論：
    (一)聲明：同意分割。
    (二)陳述：按應繼分為適當分割。
  二、被告己○○、戊○○、洪玉梅、癸○○、庚○○、午○○、申○○、未○○等未
      於最後言詞辯論期日到場，惟據其以前之辯論：
    (一)聲明：同意分割。
    (二)陳述：彼等為洪烏毛之繼承人，願分割在一起，保持共有。
  三、被告寅○○未於最後言詞辯論期日到場，惟據其以前之辯論：
    (一)聲明：同意分割。
    (二)陳述：同意按原告分割方案分割。
  四、被告卯○○未於言詞辯論期日到場，惟於本院勘驗現場時供稱：就原告之分割方
      案，其分得土地位置，願與洪牛之全體繼承人分得土地位置互換。
  五、其餘被告均未於言詞辯期日到場，亦未提出書狀作何聲明或陳述。
丙、本院依原告聲請，會同地政人員勘測現場。
    理    由
一、被告等均未言詞辯論期日或最後言詞辯論期日到場，核無民事訴訟法第三百八十
    六條所列各款情形，淮依原告聲請，由其一造辯論而為判決。
二、系爭坐落台中縣大里市○○段五一０地號、地目建、面積０．一一一八三八公頃
    土地為兩造共有，應有部分原告為四分之一、被告寅○○、卯○○各為四分之一
    、另洪牛為四分之一，洪牛業死亡可稽，其有配偶二人亦均死亡，查：
  (一)、洪牛於六十一年八月二十九日死亡，其遺產（即系爭土地應有部分）應由當時
      尚生存之配洪林換、長男洪清亮、三男洪烏毛、四男洪烏硿、七男丑○○、長
      女黃洪金鳳、五女Ｋ○○及養女洪氏瑾共同繼承，應繼分洪林換、洪清亮、洪
      烏毛、洪烏硿、丑○○、黃洪金鳳、Ｋ○○各十五分之二、洪氏瑾十五分之一
      （養女應繼分為婚生子女二分之一修正前民法第一千一百四十二條規定），嗣
      ，洪林換於七十年一月二十日死亡，其應繼分十五分之二亦由當時尚生存之洪
      林換之子女（洪楊花嬌之子女無繼承權）、丑○○、Ｋ○○二人及養子賴金德
      繼承，應繼分依七十四年六月三日民法修正前之第一千一百四十二條第二項前
      段規定，養子女之應繼分為婚生子女之二分之一。應繼分，丑○○、Ｋ○○各
      為五分之二、賴金德為五分之一。即各對洪牛應繼分賴金德為七十五分之二、
      丑○○、Ｋ○○二人各為七十五分之十四，賴金德死亡，由乙○、Ｈ○○、丙○○、Ｇ○○、Ｉ○○、甲○○○、Ｊ○○繼承，應繼分各七分之一，即對洪
      牛應繼分各為五二分之二。
  (二)、再洪清亮於八十二年三月二十日死亡，配偶洪張金花早死、由長男巳○○、長
      女子○○、次女（辰○○生別錯誤原應為參女，尚有次女洪玉環於二十四年三
      月十六死日生同年九月七日死亡絕嗣）三人再轉繼承，對洪牛遺產因再轉繼承
      結果，巳○○、子○○、辰○○應繼分各四十五分之二。
  (三)、
    如前述，核與民法第八百二十三條第一項規定相符，是原告請求分割共有物，應予准
    許。而上開二筆土地相連接，公告現值復相同，有土地地價表可參，兩造又均同意合
    併分割，爰准予合併分割。
三、
四、按分割共有物經法院判准為原物分割確定者，當事人之任何一造均得依該確定判決單
    獨為全體共有人申請分割登記，毋待法院特為判命對造協同辦理分割登記而後可，故
    訴請命對造協同辦理分割登記部分係欠缺權利保護要件，最高法院八十年第一次民事
    庭會議決定可參。本件原告請求判命被告協同辦理分割登記部分，依上開說明自屬無
    理由，其此部分之請求應予駁回。
五、
六、據上論結，本件原告之訴一部為有理由，一部為無理由，依民事訴訟法第七十九條但
    書，判決如主文。
中      華      民      國    九十      年     十二     月      三      日
                                            臺灣臺中地方法院民事第四庭
右為正本係照原本作成
附記一如不服本判決，應於判決送達後二十日內，向本院提出上訴狀。
附記二不得上訴。
附記三如對本判決上訴，須於判決送達後二十日內，向本院提出上訴狀，同時表明上訴理
由；如已於本判決宣示後送達前提起上訴者，應於判決送達後十日內補具上訴理由（上訴
僅得以判決適用法規顯有錯誤為理由，並按他造當事人之人數附繕本）。
中      華      民      國    九十      年     十二     月      三      日


司法院資訊處製作；財團法人民間司法改革基金會備份。
